最高法院刑事判決　　　　　　　　　　111年度台上字第3329號
上　訴　人　陳慶旺



選任辯護人　李艾倫律師
上列上訴人因家暴殺人案件，不服臺灣高等法院中華民國111 年
4 月7 日第二審判決（110 年度上訴字第682 號，起訴案號：臺
灣臺北地方檢察署109 年度偵字第8959號），提起上訴，本院判
決如下：
    主  文
上訴駁回。
    理  由
一、按刑事訴訟法第377 條規定，上訴於第三審法院，非以判決
    違背法令為理由，不得為之。是提起第三審上訴，應以原判
    決違背法令為理由，係屬法定要件。如果上訴理由書狀並未
    依據卷內訴訟資料，具體指摘原判決不適用何種法則或如何
    適用不當，或所指摘原判決違法情事，顯與法律規定得為第
    三審上訴理由之違法情形不相適合時，均應認其上訴為違背
    法律上之程式，予以駁回。
二、本件原判決綜合全案卷證資料，本於事實審法院之推理作用
    ，認定上訴人陳慶旺有如其事實欄所載之家暴殺人犯行，乃
    維持第一審論上訴人以家暴殺人罪，並依自首之規定減輕其
    刑，再依刑法第59條規定遞減其刑，處有期徒刑2年6月，暨
    諭知棉被1 包沒收之科刑判決，而駁回上訴人在第二審之上
    訴，已詳述其所憑證據及認定之理由，對於上訴人本件所為
    何以並無刑法第19條第2 項規定之適用，亦依據卷內資料在
    理由內詳加指駁及說明，核其所為之論斷，俱有卷存證據資
    料可資覆按，從形式上觀察，原判決尚無足以影響其判決結
    果之違背法令情形存在。
三、上訴人上訴意旨略稱：上訴人因長期照顧患有先天性嚴重腦
    性麻痺，無法言語及行動之本件被害人即其女陳淑萍，身心
    俱疲，因而罹有持續性憂鬱症，於案發時因不忍見被害人牙
    痛難耐呻吟不斷，上訴人因而處於「極度的情感痛苦」狀態
    下，致辨識行為違法之能力顯著減低，方以棉被掩住被害人
    口鼻，被害人因無力掙脫而窒息死亡，此有卷附臺灣基督教
    長老教會馬偕醫療財團法人馬偕紀念醫院（下稱馬偕醫院）
    補充鑑定報告可佐。詎原判決未予詳察，率而認定上訴人於
    為本件之犯行時，其辨識行為違法之能力並未顯著減低等旨
    ，殊有不當云云。
四、惟查：取捨證據及認定事實，乃事實審法院職權之行使，其
    採證認事暨對證據證明力所為之判斷，苟不悖於通常一般人
    日常生活之經驗，又未違背客觀上所認為確實之定則，並已
    敘明其何以為此判斷之心證理由者，即不能任意指為違法。
    原判決認定上訴人有其事實欄所示家暴殺人之犯行，已就相
    關事證詳加調查論列，復綜合上訴人之供詞，參酌證人即其
    配偶陳曾花盆、其子陳成軒、其女陳淑華之證詞，徵引卷附
    新北市政府警察局新店分局（下稱新店分局）處理相驗案件
    初步調查報告暨報驗書、臺灣臺北地方檢察署（下稱臺北地
    檢署）執勤中心受理相驗案件聯絡事項表、新北市政府消防
    局救護紀錄表、新店分局刑事相驗照片、檢察官勘（相）驗
    筆錄、新店分局函文暨檢附之職務報告書、相驗照片、被害
    人之耕莘醫院病歷資料、臺北地檢署檢驗報告書、解剖筆錄
    ，臺北地檢署檢察官相驗報告書、被害人身心障礙證明照片
    、新店分局轄區內陳淑萍死亡案現場勘察報告及刑案現場示
    意圖、現場勘察照片，稽以法務部法醫研究所之解剖報告書
    暨鑑定報告書，佐以上訴人所有持以行兇之棉被1 包，參互
    斟酌判斷，資為前揭認定，復敘明：馬偕醫院之初次鑑定、
    補充鑑定結果，均表示上訴人固於案發前後，主要精神疾病
    應為持續性憂鬱症，但並未造成認知功能顯著缺損，也不符
    合神經認知障礙症（失智症）之表現，而上訴人於案發時，
    因其罹患之輕鬱症為持續性憂鬱症，對於「殺人是違反法律
    」之認知及控制能力應不會造成顯著減損，補充鑑定報告雖
    記載上訴人在案發當時之精神狀態可能處於類似英美法中之
    「極度的情感痛苦」狀態下，認為「道德上」可以被接受自
    己「結束被害人長期的痛苦」，於是決定以殺人之方法來結
    束被害人之痛苦，是以，上訴人係基於良心道德認知而行動
    ，而非以法律的認知作為其行動之基礎，此部分從醫學上臨
    床觀察上訴人在「良心道德」上之認知，與法院依「法律」
    判斷上訴人行為時是否已達欠缺或顯著降低其辨識行為違法
    及依辨識而行為等能力，二者仍屬不同。上訴人於原審之選
    任辯護人執補充鑑定結果所提及「上訴人在案發當時的精神
    狀態可能處於類似英美法中的『極度的情感痛苦』狀態下」
    等語為據，主張上訴人於行為時，已達顯著降低辨識其行為
    違法之能力，應係個人之誤解等旨。核已詳細說明其取捨證
    據判斷之依據及得心證之理由，俱有卷內相關證據資料可憑
    ；並就上訴人所辯於為本件犯行時，其辨識行為違法之能力
    已顯著減低云云之辯解，何以係出於誤會，且與事實不符，
    亦敘明不足採取之理由，核其所為論斷亦有卷內證據資料足
    憑。上訴人上訴意旨所云，並非依據卷內資料具體指摘原判
    決不適用何種法則或如何適用不當，徒就原審採證認事職權
    之適法行使，以及原判決已明確論斷說明之事項，暨其他不
    影響於判決結果之枝節性問題，漫為爭辯，顯與法律所規定
    得為第三審上訴理由之違法情形不相適合，自非合法之第三
    審上訴理由。揆之首揭規定及說明，本件上訴人之上訴為違
    背法律上之程式，應予駁回。
據上論結，應依刑事訴訟法第395條前段，判決如主文。
中    華    民    國   111    年    8     月    3     日
                  刑事第九庭審判長法  官  蔡  彩  貞  
                                  法  官  鄧  振  球  
                                  法  官  梁  宏  哲  
                                  法  官  蔡  廣  昇  
                                  法  官  周  盈  文  
本件正本證明與原本無異
                                  書記官
中    華    民    國   111    年    8     月    10    日